臺灣橋頭地方法院刑事判決　　　　　　110年度審訴字第386號
公　訴　人　臺灣橋頭地方檢察署檢察官
被　　　告　吳偉中
上列被告因業務侵占等案件，經檢察官提起公訴（110 年度偵字
第8625號、110年度偵緝字第324號），被告於準備程序中就被訴
事實為有罪之陳述，經告知簡式審判程序之旨，並聽取被告及公
訴人之意見後，合議庭裁定由受命法官進行簡式審判程序，判決
如下：
    主  文
甲○○犯如附表編號1至4主文欄所示肆罪，各處如附表編號1至4
主文欄所示之刑及沒收。如附表編號1、2主文欄所示貳罪，應執
行有期徒刑陸月，如易科罰金，以新臺幣壹仟元折算壹日；如附
表編號3、4主文欄所示貳罪，應執行有期徒刑壹年壹月。
    事  實
一、甲○○前因偽造文書、詐欺、竊盜等案件，經法院判決判處
    罪刑確定後，由臺灣高雄地方法院以104年度聲字第2176號
    裁定應執行有期徒刑9月確定（下稱甲案）、以105年度聲字
    第3613號裁定應執行有期徒刑6年確定（下稱乙案），經依
    檢察官之指揮執行（先執行乙案、再接續執行甲案）後，於
    民國107年1月18日縮短刑期假釋出監（於假釋出監時，乙案
    尚未執行期滿），所餘刑期付保護管束。猶不知悔改，於假
    釋期間內猶為下列犯行：
(一)於民國109年8月28日某時許，因友人邀約前往乙○○位在高
    雄市○○區○○○街○巷○○號3樓之2住處把玩桌遊，其間竟
    意圖為自己不法之所有，基於竊盜之犯意，趁無人注意之際
    ，徒手竊得乙○○所有、置於沙發上之皮夾1個〔內有乙○○之身分證、健保卡及現金新臺幣（下同）5千元（起訴書
    原記載5、6千元，業經公訴檢察官當庭更正）〕。
(二)基於行使偽造私文書、冒用身分而使用他人遺失之國民身分
    證之犯意，於109年12月21日8時許以前之不詳時地，依其所
    竊得之乙○○身分證資料，在履歷表內填載「乙○○」之姓
    名、性別、年齡、出生年月日、身分證字號等資訊，偽造用
    以表示「乙○○」應徵正職人員，希望待遇依公司規定之履
    歷表1份後，於109年12月21日8時許，前往高雄市○○區○○路○○○號地下1樓全家便利商店股份有限公司（下稱全家便
    利商店）鳥松高庚店（下稱全家高庚店），冒用「乙○○」
    身分應徵店員，將偽造之上開履歷表交予副店長吳佳穎而行
    使之，並向吳佳穎出示竊得之「乙○○」身分證以供查驗，
    使吳佳穎誤信其為「乙○○」而予以錄取。俟其依吳佳穎通
    知於同年月23日15時許到店上班，復承前行使偽造私文書之
    犯意，在「全家便利商店股份有限公司兼職人員應徵資料表
    」內填載「乙○○」之姓名、性別、生日、身分證字號、戶
    籍地址等資訊，並在「個人資料蒐集告知事項」欄位內偽簽
    「乙○○」之姓名，偽造用以表示「乙○○」應徵全家便利
    商店兼職人員，並已詳閱該公司個人資料蒐集告知事項之私
    文書1份後，交予吳佳穎而行使之，均足以生損害於乙○○
    及全家便利商店對於錄用員工之正確性。
(三)自109年12月23日15時許起，在全家高庚店上班後，依其擔
    任該店店員之工作內容，應負責收銀及保管收銀機內之現金
    ，為從事業務之人。詎其竟意圖為自己不法之所有，基於業
    務侵占之犯意，於同日18時3分許、18時6分許，先後2次拿
    取收銀機內現金合計新臺幣（下同）1萬元，予以侵占入己
    ，得手後於同日19時許，藉由外出用餐之機會，離去未歸。
    嗣因吳佳穎經由當日晚班店員之告知，得知收銀機內千元鈔
    短少，調閱店內監視器影像畫面後報警處理，始循線查悉上
    情。
(四)於110年2月26日起至同年3月2日止，在丙○○所經營，址設
    高雄市○○區○○路○○○號之全家便利商店高雄文川店（下
    稱全家文川店）擔任店員，依其工作內容應負責收銀及保管
    收銀機內之現金，為從事業務之人。詎其竟意圖為自己不法
    之所有，基於業務侵占之犯意，於110年3月2日10時56分許
    、11時7分許，先後2次拿取收銀機內現金合計5萬4千元，予
    以侵占入己，得手後於同日11時21分許，佯以移車為由外出
    未歸。嗣因丙○○見其遲未返回店內，察覺有異，調閱店內
    監視器影像畫面後報警處理，始循線查悉上情。
二、案經乙○○、全家便利商店（委由吳佳穎）訴請高雄市政府
    警察局仁武分局、丙○○訴請高雄市政府警察局左營分局，
    分別報告臺灣橋頭地方檢察署檢察官偵查起訴。
    理  由
一、被告甲○○所犯均非為死刑、無期徒刑、最輕本刑為3 年以
    上有期徒刑之罪或高等法院管轄之第一審案件，而於準備程
    序進行中，被告就被訴事實為有罪之陳述，經法官告知簡式
    審判程序之旨，並聽取當事人之意見後，合議庭裁定由受命
    法官獨任進行簡式審判程序，是本案之證據調查，依刑事訴
    訟法第273條之2規定，不受同法第159條第1項、第161條之2
    、第161條之3、第163條之1及第164條至第170條規定之限制
    ，合先敘明。
二、上揭事實業據被告於偵訊、本院訊問、準備程序及審理時均
    坦承不諱（見110年度偵緝字第324號卷〈下稱偵一卷〉第12
    1至123頁；院卷第123、167、175、178頁），核與證人即事
    實一之(一)告訴人乙○○於警偵訊之指訴（見高市警仁分偵
    字第11070140200號卷〈下稱警一卷〉第9至12頁；110年度
    偵字第1869號卷〈下稱偵二卷〉第65至66頁）、證人即事實
    一之(二)、(三)告訴代理人吳佳穎於警偵訊之指訴（見警一
    卷第3至7頁；偵二卷第57至59頁）、證人即事實一之(四)告
    訴人丙○○於警詢之指訴（見高市警左分偵字第0000000000
    0號卷〈下稱警二卷〉第7至8頁）等情節相符，復有履歷表
    翻拍照片1張、「全家便利商店股份有限公司兼職人員應徵
    資料表」影本1張、全家高庚店監視錄影翻拍照片8張、全家
    文川店監視錄影翻拍照片4張、全家便利商店股份有限公司
    110年4月29日全管字第0957號函暨檢附之相關資料（見偵二
    卷第71頁；警一卷第17至18、33頁；警二卷第15至17頁）等
    附卷可稽，足認被告上開任意性自白與事實相符，堪信為真
    實。綜上所述，本案事證明確，被告前揭犯行均堪認定，應
    依法論科。
三、論罪
(一)按刑法上之偽造私文書罪，以無製作權人，冒用他人名義製
    作文書為成立要件。又偽造私文書，並不以同時在文書上偽
    造被冒用名義人之署押或印文為必要。如依所偽造私文書之
    形式及內容觀察，凡形式上足以表彰係特定名義人做成之文
    書，在內容上復為一定之意思或觀念之表示者，即足當之，
    最高法院97年度台上字第4400號判決意旨參照。查卷附被告
    冒用告訴人乙○○名義所偽造之履歷表，其內容既具有表彰
    應徵者身分、背景資料，以供考核、建檔，決定錄取與否之
    用意，縱未設有簽名欄，亦可由姓名欄之明示得知其作成名
    義人，確屬私文書無訛。
(二)又按冒用身分而使用他人交付或遺失之國民身分證，足以生
    損害於公眾或他人者，處3年以下有期徒刑、拘役或科或併
    科30萬元以下罰金，戶籍法第75條第3項後段定有明文。而
    參以戶籍法第57條第2項規定「國民身分證、戶口名簿，滅
    失或遺失者，應申請補領」，僅需原國民身分證、戶口名簿
    確實滅失或遺失，本人即應申請補領，條文並未就滅失、遺
    失之原因加以規範、設限，是依戶籍法全文邏輯結構及體系
    解釋，亦因認戶籍法第75條第3項所指「遺失」應不限於本
    人偶然喪失持有且不知該物現所在之情形，仍應包括其他非
    出於本人意思而離本人持有之物。況衡以社會常情，行為人
    於拾獲物品之際，客觀上僅能辨認出該物現為無人管領、持
    有之狀態，實難單憑該物品之外觀得知原持有人究係偶然喪
    失持有而屬遺失物，或係原持有人遭竊、遭搶以致脫離其本
    人持有狀態而屬離本人所持有之物，若將戶籍法第75條第3
    項所指「遺失」限縮解釋為非基於本人意思，偶然脫離本人
    持有之「遺失物」，實難謂符合立法者當初立法之原意。是
    戶籍法第75條第3項之「遺失」應指非基於本人意願而喪失
    持有之情形，不以刑法第337條所稱之「遺失物」為限。是
    被告未得告訴人乙○○同意，冒用「乙○○」名義至全家高
    庚店應徵店員，並出示其所竊得之「乙○○」國民身分證，
    該國民身分證既非出於告訴人乙○○本人意思而離開其持有
    ，自該當於戶籍法第75條第3項後段「冒用身分而使用他人
    遺失之國民身分證」之要件。
(三)核被告所為，就事實一之(一)部分，係犯刑法第320條第1項
    之竊盜罪；就事實一之(二)部分，係犯刑法第216條、第210
    條之行使偽造私文書罪、戶籍法第75條第3項後段之冒用身
    分而使用他人遺失之國民身分證罪；就事實一之(三)、(四
    )部分，均係犯刑法第336條第2項之業務侵占罪。被告就事
    實一之(二)所示在「全家便利商店股份有限公司兼職人員應
    徵資料表」之「個人資料蒐集告知事項」欄位內偽簽之「乙○○」署名1枚，屬偽造該私文書之部分行為，其偽造履歷
    表、「全家便利商店股份有限公司兼職人員應徵資料表」之
    低度行為，為其行使該等偽造私文書之高度行為所吸收，均
    不另論罪。被告基於冒用「乙○○」身分應徵全家高庚店店
    員之目的，先後行使偽造之履歷表及「全家便利商店股份有
    限公司兼職人員應徵資料表」，主觀上顯係基於行使偽造私
    文書之單一之犯意決定，而侵害相同之法益，各次行使偽造
    私文書之獨立性極為薄弱，時間差距上難以強行分開，在法
    律評價上應為數個舉動之接續施行，合為包括一行為予以評
    價，屬接續犯。被告冒用「乙○○」身分應徵而使用其遺失
    之身分證及行使偽造之履歷表、「全家便利商店股份有限公
    司兼職人員應徵資料表」等私文書，係以一行為觸犯行使偽
    造私文書、冒用身分而使用他人遺失之國民身分證2罪，為
    想像競合犯，應依刑法第55條前段規定，從一重之行使偽造
    私文書罪處斷。被告所犯前揭事實一之(一)至(四)所示4罪
    ，犯意各別，行為互殊，應予分論併罰。
(四)起訴書就被告前揭事實一之(二)所示行使偽造私文書犯行，
    漏未論及被告行使偽造履歷表之行為；且雖敘及被告持告訴
    人乙○○之身分證應徵店員之情，惟漏未論以被告構成戶籍
    法第75條第3項後段之罪，均有未恰，然被告行使偽造履歷
    表之行為，與起訴書所載其行使偽造「全家便利商店股份有
    限公司兼職人員應徵資料表」之行為，屬接續犯之實質上一
    罪關係；被告冒用身分而使用告訴人乙○○遺失之身分證犯
    行，則與行使偽造私文書犯行，具有想像競合犯之裁判上一
    罪關係，均如前述，均應為起訴效力所及，本院亦當庭諭知
    被告行使偽造履歷表之犯罪事實及行使他人遺失國民身分證
    罪之罪名（見院卷第121、166、175頁），並賦予被告充分
    行使防禦權之機會，本院自應併予審判，附此敘明。
四、科刑
(一)被告在前述假釋期間內，於109年間另犯竊盜案件，經臺灣
    高雄地方法院以109年度簡字第496號判決判處有期徒刑3月
    確定，於109年12月3日服刑期滿執行完畢等情，有臺灣高等
    法院被告前案紀錄表在卷可查（見院卷第207頁），是其於
    受徒刑之執行完畢5年以內，故意再犯本件如事實一之(二)
    至(四)所示3罪，均為累犯，本院審酌被告於109年12月3日
    服刑期滿後，不到1個月即涉犯前揭事實一之(二)、(三)所
    示行使偽造私文書、業務侵占等犯行；相隔約3個月即涉犯
    前揭事實一之(四)所示業務侵占犯行，且前揭事實一之(三)
    、(四)所示業務侵占犯行，與其構成累犯之竊盜犯行，同屬
    侵害他人財產法益之犯罪，足見被告對刑罰反應力薄弱，未
    因該竊盜案刑罰之執行知所警惕，主觀惡性較重，又依其犯
    罪情節，尚無司法院釋字第775號解釋意旨所指之罪刑不相
    當之情形（最高法院108年度台上字第338、976、1111號判
    決意旨參照），爰依刑法第47條第1項之規定，就被告所為
    如事實一之(二)至(四)所示之罪，均加重其刑。
(二)爰審酌被告在前案假釋期間內猶不知悔改，且正值青年，不
    思以正當方式取得財物，竟為貪圖不法利益，率爾竊取他人
    財物；又持竊得之告訴人乙○○身分證，冒用告訴人乙○○
    身分應徵全家高庚店店員，進而偽造履歷表、「全家便利商
    店股份有限公司兼職人員應徵資料表」交予告訴代理人吳佳
    穎而行使之，足生損害於告訴人乙○○及全家便利商店對於
    雇用員工及員工資料管理之正確性；復利用其擔任全家高庚
    店店員職務之便，侵占業務上持有之現金1萬元；其後改至
    全家文川店任職店員，再次侵占業務上持有之現金5萬4千元
    ，各造成告訴人全家便利商店、丙○○蒙受財產損害，所為
    實有不該，復考量被告始終坦承犯行，於本院審理期間雖與
    告訴人全家便利商店、丙○○調解成立，並獲告訴人丙○○
    具狀同意予以從輕量刑，事後卻未依調解內容履行賠償之責
    ，有調解筆錄2份、刑事陳述狀1份、本院辦理刑事案件電話
    紀錄查詢表1份（院卷第185至189、229頁）在卷可按，亦未
    賠償告訴人乙○○所受損害等犯後態度，兼衡被告之犯罪動
    機、手段、所生危害、暨其自陳教育程度為高職肄業、入監
    前從事水泥工工作、日薪1千700元、經濟狀況勉持、需扶養
    母親之家庭經濟及生活狀況（見院卷第178頁）等一切情狀
    ，分別量處如附表編號1至4主文欄所示之刑，並就附表編號
    1、2主文欄所示之刑，諭知易科罰金之折算標準。另綜合考
    量被告如附表編號1、2所示之罪，暨如附表編號3、4所示之
    罪，各次犯行之時間間隔、總不法所得、對告訴人等法益之
    侵害及竊得或侵占財物之價值等情，按刑法第51條數罪併罰
    定執行刑之立法所採之限制加重原則，避免以實質累加方式
    定應執行刑，使處罰之刑度顯將超過其行為之不法內涵，而
    違反罪責原則，並考量因生命有限，刑罰對被告造成之痛苦
    程度，係隨刑度增加而生加乘效果，而非以等比方式增加，
    而隨罪數增加遞減其刑罰之方式，當足以評價被告行為之不
    法性之法理（即多數犯罪責任遞減原則），就被告如附表編
    號1、2所示之罪，定其應執行刑為有期徒刑6月及諭知易科
    罰金之折算標準；就被告如附表編號3、4所示之罪，定其應
    執行刑有期徒刑1年1月。至被告所犯得易科罰金及不得易科
    罰金之罪刑，依刑法第50條第1項但書第1款規定不得併合處
    罰，自應俟本案確定後，由被告自行決定是否另依同條第2
    項規定請求檢察官聲請定應執行刑，附此敘明。
五、沒收
(一)被告所竊得告訴人乙○○之皮包1個及其內現金5千元，屬被
    告如事實一之(一)所示竊盜犯行之犯罪所得，既未據扣案，
    亦未實際發還告訴人乙○○，爰依刑法第38條之1第1項前段
    、第3項規定，於被告所犯如附表編號1主文欄所示罪名項下
    宣告沒收，並於全部或一部不能沒收或不宜執行沒收時，追
    徵其價額。至於被告所竊得告訴人乙○○身分證及健保卡，
    固亦為其此部分犯行之犯罪所得，然均屬個人專用之證件，
    經所有人更換補發後，前揭證件即失去作用，且該等證件本
    身之客觀財產價值低微，若予沒收，顯然欠缺刑法上之重要
    性，爰依刑法第38條之2第2項之規定，均不予宣告沒收或追
    徵。
(二)被告如事實一之(二)所示在「全家便利商店股份有限公司兼
    職人員應徵資料表」之「個人資料蒐集告知事項」欄位內偽
    簽之「乙○○」署名1枚，係偽造之署押，不問屬於被告與
    否，應依刑法第219條規定，於附表編號2主文欄所示罪名項
    下宣告沒收之。至偽造之履歷表及「全家便利商店股份有限
    公司兼職人員應徵資料表」各1份，被告已於應徵時及上班
    時交由全家高庚店留存，非屬被告所有，尚無庸諭知沒收。
(三)被告如事實一之(三)、(四)所示侵占之現金各1萬元、5萬4
    千元，核屬其如事實一之(三)、(四)所示犯行之犯罪所得，
    且均未扣案，被告雖與告訴人全家便利商店、丙○○調解成
    立，惟實際上並未履行賠償之責，參照刑法澈底剝奪犯罪行
    為人犯罪所得之立法意旨，仍應依刑法第38條之1第1項前段
    、第3項規定，分別於被告所犯如附表編號3、4主文欄所示
    罪名項下宣告沒收，於全部或一部不能沒收或不宜執行沒收
    時，追徵其價額。
(四)上開宣告多數沒收者，應依刑法第40條之2第1項規定併執行
    之。
據上論斷，應依刑事訴訟法第273條之1第1項、第299條第1項前
段，判決如主文。
本案經檢察官黃碧玉提起公訴，檢察官李門騫到庭執行職務。
中    華    民    國   111    年    2     月    15    日
                  刑事第四庭    法  官  馮君傑
以上正本證明與原本無異。
如不服本判決應於收受判決後20日內向本院提出上訴書狀，並應
敘述具體理由。其未敘述上訴理由者，應於上訴期間屆滿後20日
內向本院補提理由書(均須按他造當事人之人數附繕本)「切勿逕
送上級法院」。
中    華    民    國   111    年    2     月    15    日
                                書記官  李宛蓁
附表
┌──┬────┬──────────────────┐
│編號│犯罪事實│主文                                │
├──┼────┼──────────────────┤
│ 1  │事實欄一│甲○○犯竊盜罪，處有期徒刑參月，如易│
│    │之(一)  │科罰金，以新臺幣壹仟元折算壹日。    │
│    │        │未扣案犯罪所得皮包壹個、新臺幣伍仟元│
│    │        │沒收，於全部或一部不能沒收或不宜執行│
│    │        │沒收時，追徵其價額。                │
├──┼────┼──────────────────┤
│ 2  │事實欄一│甲○○犯行使偽造私文書罪，累犯，處有│
│    │之(二)  │期徒刑伍月，如易科罰金，以新臺幣壹仟│
│    │        │元折算壹日。                        │
│    │        │未扣案「全家便利商店股份有限公司兼職│
│    │        │人員應徵資料表」之「個人資料蒐集告知│
│    │        │事項」欄位內偽造之「乙○○」署名壹枚│
│    │        │沒收。                              │
├──┼────┼──────────────────┤
│ 3  │事實欄一│甲○○犯業務侵占罪，累犯，處有期徒刑│
│    │之(三)  │柒月。                              │
│    │        │未扣案犯罪所得新臺幣壹萬元沒收，於全│
│    │        │部或一部不能沒收或不宜執行沒收時，追│
│    │        │徵其價額。                          │
├──┼────┼──────────────────┤
│ 4  │事實欄一│甲○○犯業務侵占罪，累犯，處有期徒刑│
│    │之(四)  │捌月。                              │
│    │        │未扣案犯罪所得新臺幣伍萬肆仟元沒收，│
│    │        │於全部或一部不能沒收或不宜執行沒收時│
│    │        │，追徵其價額。                      │
└──┴────┴──────────────────┘
附錄本案論罪科刑法條：
中華民國刑法第210條
偽造、變造私文書，足以生損害於公眾或他人者，處 5 年以下
有期徒刑。
中華民國刑法第216條
行使第 210 條至第 215 條之文書者，依偽造、變造文書或登載
不實事項或使登載不實事項之規定處斷。
中華民國刑法第320條第1項
意圖為自己或第三人不法之所有，而竊取他人之動產者，為竊盜
罪，處 5 年以下有期徒刑、拘役或 50 萬元以下罰金。
中華民國刑法第336條第2項
對於業務上所持有之物，犯前條第 1 項之罪者，處 6 月以上 5
年以下有期徒刑，得併科 9 萬元以下罰金。
戶籍法第75條第3項
將國民身分證交付他人，以供冒名使用，或冒用身分而使用他人
交付或遺失之國民身分證，足以生損害於公眾或他人者，處 3
年以下有期徒刑、拘役或科或併科新臺幣 30 萬元以下罰金。
